最高法院刑事判決　　　　　　　　　　　　　　　八十八年度台上字第三九二六號
　　上　訴　人　台灣高等法院高雄分院檢察署檢察官
　　被　　　告　甲○○
　　選任辯護人　張賡堯律師
　　　　　　　　張嘉尹律師
　　被　　　告　丙○○
　　　　　　　　丁○○
　　　　　　　　乙○○
　　右三人共同
　　選任辯護人　田平安律師
右上訴人因被告等貪污案件，不服台灣高等法院高雄分院中華民國八十七年十二月三
十日第二審更審判決（八十七年度上更(一)字第一八四號，起訴案號：台灣高雄地方法
院檢察署八十四年度偵字第八九一七號），提起上訴，本院判決如左：
    主  文
原判決撤銷，發回台灣高等法院高雄分院。
    理  由
本件原判決以公訴意旨略稱：被告甲○○、丙○○、丁○○、乙○○於民國八十年至
八十二年間，分別係台灣土地銀行高雄分行（以下簡稱土銀高雄分行）貸款部襄理及
徵信調查員，均為依據法令從事公務之人員。丙○○於八十二年六月二十三日徵信調
查郭和讓、顧春櫻購屋貸款案時，明知授信逾新台幣（下同）一千萬元者，須由貸款
戶提供「年度綜合所得申報書影本」，以查其是否有足夠之收入，清償債款，乃丙○
○竟於郭、顧二人未提出上述資料時，明知該二人之收入財源頗有質疑，竟將顧春櫻
之年收入記載為二百七十五萬元，支出五十萬元，年餘二百二十五萬元及顧春櫻現為
會計收入可，具還款財源；記載郭和讓年收入六百五十萬元，支出一百八十萬元，年
餘四百七十萬元及郭和讓現為太平洋俱樂部董事收入可，具還款財源等不實之事實，
登載於職務上所掌管之台灣土地銀行辦理購置房屋放款調查報告及授信審核書之年度
收支欄及綜合意見欄，足生損害於土銀高雄分行對於是否核貸判斷之正確性。丁○○
於八十二年六月二十三日，辦理徵信調查汪崇武、郭彥治購屋貸款案時，明知授信逾
一千萬元者，須由貸款戶提供「年度綜合所得申報書影本」，以查其是否有足夠之收
入，清償債款，乃丁○○竟於汪、郭二人未提出上述資料時，明知該二人之收入財源
頗有質疑，竟將汪崇武之年收入記載為三百萬元，支出五十萬元，年餘二百五十萬元
及汪崇武現為良弟建設公司副董，收入可，具還款財源；記載郭彥治年收入為二百三
十萬元，支出五十萬元，年餘一百八十萬元及收入可，具還款財源等不實之事項，登
載於職務上所掌管之台灣土地銀行辦理購置房屋放款調查報告及授信審核書之年度收
支欄及綜合意見欄，足生損害於土銀高雄分行對於是否核貸判斷之正確性。乙○○於
八十二年六月二十二日，辦理徵信調查李榮光、李佩玲、周建元、蘇龍男、李陳玉盞
、張超然、楊慧中、蔡錦惠、吳立民、趙雪玉等人購屋貸款案時，明知授信逾一千萬
元者，須由貸款戶提供「年度綜合所得申報書影本」，以查其是否有足夠之收入，清
償債款，乃乙○○竟於李榮光等人未提出上述資料時，明知彼等收入財源頗有質疑，
竟記載李榮光之年收入為三百萬元，支出三十萬元，年餘二百七十萬元及李榮光現為
博安貿易公司副理，收入可，具還款財源；李佩玲之年收入為四百八十萬元，支出一
百萬元，年餘三百八十萬元及借款人現為朝旺機械公司主任，收入可，具還款財源；
周建元年收入四百萬元，支出四十萬元，年餘三百六十萬元及周建元現為皇錦俱樂部
董事，收入可，具還款財源；蘇龍男年收入為四百二十萬元，支出六十萬元，年餘三
百六十萬元及蘇龍男現為雅格飯店經理，收入可，具還款財源；李陳玉盞年收入為三
百五十萬元，支出四十萬元，年餘三百十萬元及收入可，具還款財源；張超然年收入
五百萬元，支出一百萬元，年餘四百萬元及貸款人現為室內設計公司負責人，收入可
，具還款財源；楊慧中年收入四百五十萬元，支出二十萬元，年餘四百三十萬元及貸
款人現為亞太俱樂部董事，收入可，具還款財源；蔡錦惠年收入四百九十萬元，支出
一百五十萬元，年餘三百四十萬元及貸款人現為朝旺機械公司經理，收入可，具還款
財源；吳立民年收入三百三十八萬元，支出三十五萬元，年餘三百零三萬元及借款人
現為四海汽車公司經理，收入可，具還款財源；趙雪玉年收入一千八百萬元，支出一
百零五萬元，年餘一千六百九十五萬元等不實之事項，登載於職務上所掌管之台灣土
地銀行辦理購置房屋放款調查報告及授信審核書之年度收支欄及綜合意見欄，足生損
害土銀高雄分行對於是否核貸判斷之正確性。又甲○○身為授信襄理，應於核貸時確
實詳核上述貸款人是否檢具還款財源之證件，並明知上開貸款戶均為人頭貸款戶，俱
無清償能力，竟為圖利吳宜璋，於郭和讓等人尚未提出年收入及還款財源證件前，即
率予核貸郭和讓二千二百二十五萬元、顧春櫻一千零十五萬元、汪崇武一千一百三十
萬元，郭彥治一千零五十萬元、李榮光一千六百四十五萬元，李佩玲二千一百七十五
萬元、周建元二千零五萬元、蘇龍男一千零二十萬元、李陳玉盞一千六百六十萬元、
張超然二千一百七十萬元、楊慧中一千八百六十萬元、蔡錦惠一千八百二十萬元、吳
立民一千八百四十五萬元，趙雪玉七千六百五十萬元。詎吳宜璋僅支付二期利息後即
拒不繳付，並逃避追索，致使土銀高雄分行於拍賣受償中，每戶損失達一百萬元至數
百萬元不等，因認被告丙○○、丁○○、乙○○涉有刑法第二百十六條、第二百十三
條行使公務員登載不實文書罪嫌，被告甲○○涉有貪污治罪條例第六條第一項第四款
圖利罪嫌云云。經審理結果，不能證明被告甲○○、丙○○、丁○○、乙○○等犯罪
，因而維持第一審諭知被告等均無罪之判決，駁回檢察官在第二審之上訴，固非無見
。惟查：(一)、依卷附之財政部七十七年八月十日台財融第七七○二二九五四五號函所
頒「個人授信案件徵信處理注意事項」二徵信單位對於前項個人資料表所填經營事業
，及土地、建物欄內容，應逐項與其有關證件資料核對，並應查明申貸人財產設定抵
押權、質權及租賃情形，必要時並得將其證件資料影印存卷。四個人年度收支，應根
據有關資料酌予匡計，……其在本金融機構授信金額達一千萬元以上者，應與年度綜
合所得稅申報書影本（以經稽徵機關證明與正本相符者為準）核對。五個人授信戶，
其填送個人收入情形，與綜合所得稅申報書內容有出入時，以申報書內容為準，作為
其償還能力還款財源之參考（見偵查卷第三一七頁）。則徵信單位所填製之「台灣土
地銀行辦理不動產擔保放款調查報告及授信審核書(甲)」（下稱放款調查報告及授信審
核書），似非僅根據授信戶於對保時所載之個人資料表內之職業、收支等內容，予以
轉載，尚應逐項與有關資料核對，授信金額一千萬元以上者，應與年度綜合所得稅申
報書影本核對，如個人資料表填寫之個人收入與綜合所得稅申報書內容有出入時，以
申報書內容為準。原判決理由認被告丙○○、丁○○、乙○○等製作「放款調查報告
及授信審核書」時，根據授信戶於對保時所載之個人資料表內之職業、收支等內容，
轉載於上開表報之「調查報告」欄內，於轉載時，毋庸就授信戶填載之資料作實質調
查，……云云。而為有利於被告等之判斷，不免速斷。(二)、被告甲○○於法務部調查
局南部地區機動工作組（下稱南機組）調查時供稱：根據上述之「個人授信案件徵信
處理注意事項」第四、五項規定，授信金額達一千萬元以上者，申貸人必須提供年度
綜合所得稅申報書影本以供核對云云（見偵查卷第四十頁）。參以南機組為調查時被
告丙○○供稱：我僅負責徵信、對保，報稅資料之提供係屬貸放條件，應由放款主辦
甲○○負責。被告丁○○亦供稱：本件先放款再行集體補送具結書，究係何人授意我
不清楚，必須問授信襄理甲○○，此種作業與慣例確實有違。被告乙○○供稱：……
李榮光等人取得貸款金額均無補送前述資料（指年度綜合所得稅結算申報書），此變
通方法係由放款承辦人員及主管決定，並通知李榮光等十二戶申貸戶於八十二年八月
十九日同一日填寫具結書各等語（見偵查卷第四十六頁背面、第四十九頁、第五十一
、五十二頁）。則被告甲○○於申貸戶未檢具還款財源之證件等，並詳確核對後即予
核貸上述款項，其行為能否謂無圖利意思，非無研酌餘地。原判決遽為被告等均無罪
之諭知，亦嫌速斷。檢察官上訴意旨執以指摘原判決不當，尚非全無理由，應認原判
決仍有撤銷發回更審之原因。
據上論結，應依刑事訴訟法第三百九十七條、第四百零一條，判決如主文。
中      華      民      國    八十八    年      七      月    二十二    日
                              最高法院刑事第三庭
                                  審判長法官  陳  錫  奎
                                        法官  洪  清  江
                                        法官  吳  昆  仁
                                        法官  李  伯  道
                                        法官  高  金  枝
      右正本證明與原本無異
                                              書  記  官
中      華      民      國    八十八    年      七      月    二十七    日
